---
title: "Temporalidad contractual de jóvenes en Chile"
subtitle: "Reporte investigación final"
author: "Ignacio Becker Bozo"
date: "`r format(Sys.time(), '%d %B, %Y')`"
csl: apa.csl
output: pdf_document
bibliography: biblio.bib
---

```{r setup, include=FALSE}
knitr::opts_chunk$set(echo = FALSE)
# Esta segunda línea se agrega para indicar que la carpeta desde donde debe partir buscando archivos es la del proyecto R
knitr::opts_knit$set(root.dir = rprojroot::find_rstudio_root_file())
library(summarytools)
```

```{r cargar-datos}
ene <- readRDS(file="/cloud/project/Datos/DatosIntermedios/ene-editada.rds")
resultados <- readRDS("/cloud/project/Datos/DatosAnalisis/resultados-reporte.rds")
```

## Introducción

En base a las constantes problemáticas de inserción laboral juvenil en las últimas décadas [@cepaloij_juventud_2004; @cepaloit_employment_2017], además de una subutilización de las fuentes de datos disponibles para medir sus condiciones, el presente proyecto busca aportar en una cuantificación de este fenómeno, mediante el uso de la Encuesta Nacional de Empleo del Instituto Nacional de Estadísticas.

Los procesos que reestructuraron la organización del empleo a mediados de siglo XX, relacionados a los mecanismos de flexibilización de los mercados laborales, junto a la precarización de la fuerza de trabajo, han orquestado novedosos mecanismos de empleo y contratación, basados en los contratos temporales, las jornadas parciales, la tercerización productiva -como la subcontratación-, entre otros dispositivos propios del empleo atípico [@neffa_informalidad_2008; @stecher_trabajo_2019], que han debilitado aún más el empleo, impidiendo la generación de vínculos estables, protegidos y seguros para la integración social [@kaztman_seducidos_2001].

Este desarrollo, sin embargo, no afecta a todos los grupos sociales en la misma medida: el aumento de la flexibilidad supone una desregulación dirigida, alterando y reformando en primera instancia los márgenes del empleo [@atkinson_manpower_1984], para luego ampliarse al resto de la fuerza de trabajo [@oreilly_five_2015]. Los mismos autores señalan que este proceso ha promovido la segmentación del mercado laboral, llevándose la carga flexibilizadora aquellos empleados que son considerados atípicos, o al margen del empleo formal. Varios autores dan cuenta cómo la población joven es aquella que sufre estas condiciones en mayor medida [@furlong_labour_1990; @jacinto_estrategias_2006; @oreilly_five_2015; @weller_insercion_2007], en el denominado mercado laboral juvenil (o _Youth Labor Market_ [YLM], por su origen británico), el cual discute si estas condiciones son propias de la juventud, o se debe a situaciones de paso hacia el ingreso al mercado laboral [@ashton_restructuring_1990].

En este sentido, y dado el carácter acotado del presente proyecto (el cual consta de solo un semestre), es que en el presente escrito se propone los siguientes objetivos, entendiendo los procesos de reestructuración y flexibilización de la fuerza de trabajo juvenil en los últimos años:

## Objetivo general

Caracterizar la temporalidad contractual de la población joven en Chile en base al trimestre marzo-abril-mayo 2019 de la Encuesta Nacional de Empleo.

## Objetivos específicos

* Caracterizar la posesión de contrato de las y los jóvenes asalariados en Chile, por variables sociodemográficas (como sexo, macrozona de residencia y tramo etario).
* Describir la temporalidad contractual de las y los jóvenes asalariados en Chile, según variables sociodemográficas y educativa.
* Identificar la temporalidad de la ocupación según las ramas de empleo de la población joven ocupada.

# Metodología

Debido a las características propias del ejercicio, este responde a una metodología cuantitativa, con un enfoque descriptivo. Para ello, utilizamos fuentes de segundo orden, en específico, la Encuesta Nacional de Empleo (ENE) desarrollada por el Instituto Nacional de Estadísticas (INE). Esta encuesta, de caracter trimestral, entrega datos sobre la ocupación y desocupación a nivel nacional, entre otros aspectos. Para este ejercicio utilizaremos el trimestre marzo-abril-mayo (MAM) de 2019.

En torno a los indicadores a utilizar, he decidido hacer un ejercicio resumido pero que logre entregar información sustantiva sobre el fenómeno. En este sentido, usaré tanto variables de empleo como sociodemográficas, las cuales describiré a continuación (entre paréntesis el nombre de la variable en la base de datos):

Variables de empleo:

- Posesión de contrato (b8): permite filtrar por quienes poseen o no contrato. Sirve como _proxy_ de calidad de empleo.
- Temporalidad contractual (b9): variable categórica que nos muestra la duración de este contrato (definido o indefinido). Funciona como _proxy_ de flexibilidad laboral.

Variables sociodemográficas:

- Sexo (sexo): para identificar las desiguales condiciones por sexo registral.
- Tramo edad (edad): variable edad recodificada en tramos: 15 a 19 años, 20 a 24 años y de 25 a 29 años.
- Macrozona de residencia (region): recodifiqué las 16 regiones en 4 macrozonas: 1. Norte (XV, I a IV); 2. Centro (V a VII y XIII); 3. Sur (VIII a X, XIV y XVI); y 4. Austral (XI a XII); para saber cómo se comportan las variables a nivel país, en relación a las particularidades de cada gran zona.
- Nivel educativo (cine): como gran indicador de desigualdades sociales, la recodifiqué en 3 grupos: 1. Secundaria e inferior; 2. Técnica; y 3. Universitaria o superior.

Para el análisis, realizaré cruces bivariados simples mediante el paquete `summarytools`. Para un análisis más certero, todos los cruces serán realizados aplicando el factor de expansión de la ENE, con calibración actualizada según el Censo 2017, la variable `fact_cal`. 

\newpage

# Resultados

Luego de revisar la metodología, organizaremos el apartado de resultados en dos ámbitos, en relación a nuestros objetivos específicos: análisis por posesión de contrato de las y los jóvenes asalariados; y análisis según la temporalidad de este contrato, como principal indicador de flexibilidad a la cual están expuestos en sus puestos de trabajo.

A nivel de descriptivos preliminares, las variables a considerar y sus principales distribuciones muestrales son las siguientes:

```{r des var, results='asis', warning=FALSE}
dfSummary(ene, plain.ascii= TRUE, headings = FALSE, round.digits = 1)
```

\newpage

## Posesión de contrato

En relación a la posesión de contrato, podemos dar cuenta de que en términos proporcionales el 82% de la población joven ocupada indica tener contrato de trabajo escrito. A nivel de sexo, esta proporción relativa es prácticamente igual entre hombres y mujeres (81% versus un 82%). En términos absolutos, y dada la mayor exclusión femenina del trabajo productivo, hay más hombres que mujeres que señalan poseer contrato de trabajo escrito: del total de 1 millón 500 mil ocupados, casi 700 mil hombres jóvenes reportan poseer contrato, cifra que se reduce a 580 mil mujeres jóvenes.

```{r tabla1, message=FALSE, warning=FALSE, results='asis'}
ctable(x=ene$p_con, y=ene$sexo, prop = "c",
       weights = ene$fact_cal, style = "rmarkdown", headings = FALSE)
```

En cuanto a la posesión de contrato por tramo etario, se aprecia que ésta va aumentando a medida que la persona adquiere más años. Esto se relaciona con que el acceso al empleo formal, a nivel comparado, posee una forma de U invertida: aquellas personas más jóvenes son quienes poseen menor acceso a empleo formal con contrato, mientras que aquellos tramos de edad central reportan la mayor proporción de ocupados con contrato escrito. Esto es relevante debido a la necesidad de acceso a trabajo decente por parte de las juventudes, dando cuenta de que al inicio de sus trayectorias laborales deban conformarse  con empleos de baja calidad y seguridad.

```{r tabla2, message=FALSE, warning=FALSE, results='asis'}
ctable(ene$p_con, ene$tramo_etario, prop = "c",
       weights = ene$fact_cal, style = "rmarkdown", headings = FALSE)
```

En torno al nivel educativo de la persona joven y sus acceso a contrato de trabajo escrito, los datos del trimestre MAM 2019 muestran que aquellos jóvenes con títulos técnicos o universitarios o superior poseen una mayor proporción relativa de contratos de trabajo, en relación a sus pares que poseen educación secundaria e inferior.

```{r tabla3, message=FALSE, warning=FALSE, results='asis'}
ctable(ene$p_con, ene$cine, prop = "c",
       weights = ene$fact_cal, useNA="no", style = "rmarkdown",headings = FALSE)
```
\newpage

Por último, al comparar la posesión de contrato por macrozona y género, podemos dar cuenta de que hay una concentración de contratados en la zona central, debido a alta cantidad de ocupados jóvenes en ella. Al comparar por sexo, se da cuenta de que la posesión de contrato es proporcionalmente más alta en hombres jóvenes que en mujeres, lo que se relaciona a la menor calidad de empleo femenino. 

```{r grafico1, message=FALSE, warning=FALSE, fig.align='center', out.width='80%'}
resultados[[1]]
```

\newpage

## Tipo de contrato

En cuanto al tipo de contrato, entre aquellas personas jóvenes que declaran poseerlo, se da cuenta que a nivel general el 63% indica tener uno a tiempo indefinido, muentras que el 37% restante a plazo fijo. A nivel de sexos, la distribución es prácticamente idéntica: 64% para las mujeres jóvenes contratadas, mientras que un 63% para sus pares hombres.

```{r tabla4, results='asis'}
ctable(ene$t_con, ene$sexo, prop = "c",
       weights = ene$fact_cal, rows=factor(ene$p_con==1), style = "rmarkdown", headings = FALSE)
```

Por último, sobre el tipo de contrato por rama y sexo, se puede apreciar que los datos están directamente relacionados con los sectores de inserción de la población joven. Esto se aprecia mediante las barras: una barra más alta da cuenta de un _stock_ mayor de ocupados en cada sector. En específico, para las mujeres jóvenes, los sectores donde mayormente están insertas son el terciario (por ejemplo de servicios como comercio, educación, salud), relativo a la feminización de esos espacios [@carrillo_mercado_2018]. Por su parte, para los hombres jóvenes, se aprecia, además de una alta proporción de contratados en sector terciario, también mayor presencia en el sector secundario, como la industria o suministro de agua o electricidad. 

A nivel del tipo de contrato por sector, se aprecia que tanto el sector secundario como terciario poseen una mayor proporción de contratos indefinidos que definidos, situación contraria a lo que ocurre en el sector primario, donde hay una mayor proporción de contratos a plazo fijo. Esto último dado por la propia naturaleza del sector caracterizado por empleos temporales o estacionales.

```{r grafico2, message=FALSE, warning=FALSE, fig.align='center', out.width='80%'}
resultados[[2]]
```

\newpage

# Discusión

En el ejercicio precedente caracterizamos la temporalidad contractual de la población joven ocupada en Chile en base a diversas variables sociodemográficas como de empleo, mediante el uso de herramientas de _software_ libre en pos de la replicabilidad y reproductibilidad de este ejercicio.

Entre sus principales conclusiones, podemos dar cuenta de que una similar cantidad de hombres jóvenes que de mujeres poseen contrato de trabajo escrito. Por su parte, a medida que se aumenta el nivel educativo de la persona joven, también podemos ver que aumenta la proporción de personas contratadas, cuestión relevante a la hora de analizar los procesos que estructuran el mercado laboral juvenil. 

En relación a la temporalidad del vínculo, como _proxy_ de flexibilidad laboral, pudimos apreciar que la población joven posee una proporción similar de contratos indefinidos, siendo prácticamente la misma entre ambos sexos.A nivel de rama, el sector secundario y terciario es donde hay una mayor proporción de contratos indefinidos, reforzando la idea de que sector agrícola está asociado a la temporalidad y estacionalidad del empleo.

En suma, el presente estudio muestra ciertos patrones de empleo juvenil que es necesario profundizar, tanto en el uso de la variables, como en la comparación con, por ejemplo el mercado laboral adulto. Así, este ejercicio nos permite mostrar que la replicabilidad con fuentes de datos nacionales es factible, generando bastantes desafíos para su uso dentro de las y los científicos sociales del país.


\newpage

# Referencias